【裁判字號】    92,上易,3174
【裁判日期】    921204
【裁判案由】    詐欺
【裁判全文】
臺灣高等法院刑事判決                          九十二年度上易字第三一七四號
    上  訴  人  臺灣臺北地方法院檢察署檢察官
    被      告  乙○○
右上訴人因被告詐欺案件，不服臺灣臺北地方法院九十二年度易字第一三五號，中華
民國九十二年十月二日第一審判決（起訴案號：臺灣臺北地方法院檢察署九十年度偵
緝字第一二五０號），提起上訴，本院判決如左：
    主  文
上訴駁回。
    理  由
一、公訴意旨略以：被告乙○○與告訴人甲○○素有珠寶首飾買賣之往來，被告於民
    國八十九年三月三十一日起，明知其所經營之茂龍有限公司財務發生困難，已無
    償債能力，竟與名為「王強」之人（音譯，另案偵辦），共同意圖為自己不法之
    所有，於九十年六月初某日，至臺北市○○區○○路一００號一樓，簽發如附表
    所示之支票，向告訴人購買珠寶首飾一批，使告訴人陷於錯誤，並如數交付前開
    珠寶首飾一批。詎上開支票屆期提示均不獲兌現，雖經再三催討，被告均避不見
    面，始知受騙。因認被告涉犯共同詐欺取財罪嫌。
二、按犯罪事實應依證據認定之，無證據不得認定犯罪事實，又不能證明被告犯罪者
    應諭知無罪之判決，刑事訴訟法第一百五十四條第二項、第三百零一條第一項分
    別定有明文。是以事實之認定，應憑證據，如未能發現相當證據，或證據不足以
    證明，自不能以推測或擬制之方法，以為裁判基礎。而被告否認犯罪事實所持之
    辯解，縱屬不能成立，仍非有積極證據足以證明其犯罪行為，不能遽為有罪之認
    定（最高法院四十年臺上字第八六號、三十年上字第一八三一號判例可資參照）
    。次按刑法第三百三十九條第一項詐欺罪之成立，以意圖為自己或第三人不法之
    所有，以詐術使人將本人或第三人之物交付為要件。
三、公訴人認被告涉有詐欺罪嫌，無非以告訴人甲○○之指訴、並有如附表所示之支
    票、退票理由單各二紙及被告之華信商業銀行東板橋分行退票紀錄（應即華信商
    業銀行東板橋分行八十九年九月十五日（八九）東板作字第三號函）附卷可稽，
    為其論據。訊據被告乙○○固坦承其向華信銀行東板橋分行申請開設支票帳戶之
    事實，惟否認有詐欺之犯行，辯稱：伊見報徵求工人乃應徵為真實姓名及年籍、
    帳戶並領取空白支票後，全部交由老闆「王強」使用，伊並未簽發支票使用，不
    知有詐，不知「王強」簽發如附表之支票向告訴人購買珠寶，伊迄未見過告訴人
    甲○○等語。
四、經查：
  (一)告訴人於偵查中雖指訴稱：被告自八十八年間起前後與被告交易四次，最後一次
    被告簽發如附表所示之二紙支票向其購買珠寶首飾一批，且該支票屆期提示未獲
    兌現等情。惟查，本案係告訴人遞狀提出告訴，而告訴人於偵查中到庭時，被告
    當時尚未經合法傳喚到案，告訴人從未當庭指認被告係對伊詐欺之人，復於原審
    及本院審理中經合法傳喚均未到庭，則在被告否認曾出面向告訴人詐欺及見過告
    訴人之情形下，尚難遽憑告訴人之書狀及片面指訴，即認被告係持如附表所示之
    支票與告訴人交易之人。
  (二)偵查中公訴人將如附表所示二紙支票上之筆錄，送內政部警政署刑事警察局鑑定
    ，以字跡有做作之虞，且特徵不明顯，而函覆未能鑑定，有該局九十一年十月四
    日函附於偵查卷可憑。而該支票所填寫之面額「壹佰陸拾伍萬元正」與「壹佰捌
    拾萬元正」之筆跡，與原告於偵查中及原審審理時當庭於筆錄紙上所書「壹佰陸
    拾伍萬元正」與「壹佰捌拾萬元正」之書寫方式相較，其格式、運筆格調、筆劃
    順序等內容，二者尚有差異，難認係出自被告之手筆，是以如附表所示之支票亦
    無法證明係被告所簽發，自無從認定被告確係與告訴人交易之人。
  (三)卷附該二紙支票之退票理由單及華信商業銀行東板橋分行八十九年九月十五日（
    八九）東板作字第三號函雖顯示，被告之支票於八十九年三月三十一日起出現退
    票紀錄，於同年五月五日遭票據交換所公告拒絕往來，然此僅足證明被告之支票
    帳戶於退票日起已陷於財務週轉不靈而不能支付票款之狀態，仍無從認定被告確
    有於退票日後或拒絕往來後仍與告訴人交易而簽發如附表所示之二紙支票對告訴
    人詐欺之行為。
  (四)另被告雖供稱將其請領之空白支票交予「王強」使用，然「王強」之真實年籍為
    何？是否簽發如附表所示之支票？有無以支票向告訴人購買珠寶首飾一批等情，
    查無其他證據可資佐證。而依證人即本院卷附茂龍有限公司設立登記所載該公司
    股東之一丙○○於本院證稱：伊前因
    東，也不認識被告。被告也供稱不認識該證人。按一般有限公司之股東大多互相
    認識，證人丙○○既未同意為該公司股東，被告與證人又互不認識，該公司登記
    資料竟列其二人為股東，有該公司董監事（經理人）資料查詢一紙附本院卷足憑
    ，足證被告所辯伊被雇主要求登記為該公司負責人並開設支票帳戶供雇主使用一
    節，應屬可信。至於是否係「王強」所為，被告固始終未能舉證，但依前開說明
    ，被告否認犯罪事實所持之辯解，縱屬不能成立，仍非有積極證據足以證明其犯
    罪行為，不能遽為有罪之認定。是以公訴人認被告與「王強」有犯意聯絡及行為
    分擔一節，應屬無法證明。
五、綜上所述，依現存卷證資料，尚不足證明被告有何詐欺行為，被告縱為茂龍有限
    公司之名義負責人，且對「王強」之真實年籍無法交代，仍須有積極證據，始得
    為被告有罪之認定。此外復查無其他積極證據，足資證明被告有共同詐欺之犯行
    ，不能證明被告犯罪，依照上開說明，自應為被告無罪之諭知。原審為被告無罪
    之諭知，核無不合。
六、公訴人上訴意旨略以：被告為「王強」之公司工作一年多，竟「王強」之大概年
    齡等基本資料均無法供述，自稱除看過「王強」一人外，未見過公司其他之人，
    且領取均用現金，未申報所得稅，足證其所辯「老闆係王強」之人係幽靈抗辯，
    不足採信。被告於另案為證人時證稱：「．．當時我太太失明要上台北來，生活
    困難，王強說每個月可多給我五千元，但要我幫忙輪支票給他使用．．」，則被
    告每月可多得五千元之不法所得，應成立犯罪，原審判決被告無罪為不當等語。
    惟查，受雇人之被告係經濟上之弱者，而僱用人「王強」係經濟上之強者，弱勢
    之受雇人要去瞭解強勢雇主且很有可能有犯意之雇主之真實姓名、年籍等身分資
    料，顯有困難。茂龍公司既係「王強」虛設之公司，「王強」為隱瞞自己之身分
    ，不讓被告查得其身分，以免案發後受雇之被告供出真正行為人之雇主身分而破
    案。未雇用其他員工，致被告只見過「王強」一人，未見過公司其他之員工，且
    雇主未給被告報稅資料，致被告未申報所得稅等情，也與常情無違。又同意雇主
    使用自己名義為公司負責人或同意開設支票帳戶領取支票供雇主使用，尚不能以
    此推定同意人即受雇人必明知或可得而知雇主必簽發支票供犯罪使用，從而被告
    因有經濟上之困難，而同意雇主以其名義為公司負責人及至銀行設立支票帳戶領
    取支票供雇主使用，而獲得多一點報酬，也尚不違常情。從而公訴人以此指摘原
    判決不當，其上訴為無理由，應予駁回，
據上論斷，應依刑事訴訟法第三百六十八條，判決如主文。
本案經檢察官施慶堂到庭執行職務。
中      華      民      國    九十二    年     十二     月      四      日
                              臺灣高等法院刑事第三庭
                                  審判長法  官  張  連  財
                                        法  官  張  傳  栗
                                        法  官  林  明  俊
右正本證明與原本無異。
不得上訴。
                                        書記官  初  玲  玲
中      華      民      國    九十二    年     十二     月      五      日
附錄：本案論罪科刑法條全文
  附表
發票人        付款銀行              發票日                 票載面額
乙○○        華信銀行東板橋分行    八十九年六月三十日   一百六十五萬元
乙○○        華信銀行東板橋分行    八十九年七月七日     一百八十萬元


司法院資訊處製作；財團法人民間司法改革基金會備份。
